臺灣高等法院刑事判決　　　　　　　　94年度上訴字第869號
上　訴　人
即　自訴人　　丙○○
兼法定代理人
及反訴被告　　甲○○
自訴代理人
兼反訴辯護人　楊嘉中律師
上　訴　人
即　被　告
即　反訴人　　丁○○
選任辯護人
兼反訴代理人　廖學興律師
　　　　　　　林倖如律師
被　　　告　　乙○○
選任辯護人　　林鳳秋律師
上列上訴人因被告偽造文書等案件及反訴被告誣告等案件，不服
臺灣台北地方法院92年度自字第284號，中華民國94年1月25日第
一審判決，提起上訴，本院判決如下：
    主  文
原判決關於丙○○自訴不受理部分撤銷。
丁○○、乙○○(丙○○自訴部分)無罪。
其餘上訴駁回。
    理  由
壹、自訴部分：
一、自訴意旨略以：自訴人甲○○之女丙○○、被告丁○○及案
    外人黃振和、黃韻如均為被繼承人黃國男之子女，自訴人甲○○則為被繼承人之妻。緣黃國男於民國91年6月19日死亡
    ，黃國男生前曾於西元1999年（即民國88年）1月22日於台
    北市所立自書遺囑（下稱1999年遺囑）分配遺產予各繼承人
    繼承。詎被告丁○○為冀圖分得全部不動產，明知黃國男生
    前並無製作其名下全部房地產均由被告丁○○繼承，待次子
    即案外人黃振和滿30歲以後再由丁○○分配2/5給黃振和之
    遺囑，竟於92年3月24日前之某日，先由被告丁○○偽造黃
    國男於90年4月17日立有遺囑（下稱2001年遺囑），內容為
    ：「<黃國男遺囑>」「台灣身分證號碼：Ｚ000000000」、「
    出生年月日：1942年6月20日生」、「出生地：台灣台南」
    、「立遺囑日期及地點：2001年4月17日（星期二），台灣
    台北市」、「(一)本人死後遺體請火化，骨灰由家族處理之。
    (二)所有房地產在登記為本人之名下者，由本人長子丁○○繼
    承，等次子黃振和滿30歲以後再由丁○○分配2/5給黃振和
    。(三)由本人家族成立法人『黃國男文化基金會』做台灣社會
    教育之慈善事業。由本人家族管理之。(四)在今日以前所曾經
    寫過的遺囑皆作廢之。本人之遺囑以今日所立者為依據有效
    。(五)以上恐口無憑，本人簽中英文名字為証」，再於不同日
    再在該遺囑增列：「(六)本遺囑含國內外之財產。」，並與民
    間公證人即被告乙○○基於共同犯意聯絡，均明知未目睹黃
    國男親筆書寫上開遺囑，被告乙○○復明知依公證法施行細
    則第71條規定公證人辦理遺囑公證應向遺囑人說明民法關於
    特留分規定及黃國男戶籍設於台北市○○○路50號5樓，且
    當時已住進台大醫院病房，竟由被告乙○○製作不實公證書
    ，打字記載：「請求人黃國男，住居所及事務所為台北市○○○路○段109巷9號7樓」，及於該公證書之「公證之本旨及
    依據法條欄」上打字記載為：「請求人黃國男於今日（民國
    玖壹年陸月捌日）於台大醫院在本院證人面前親口表示後附
    之遺囑為其於二○○一年四月十七日親筆書寫而成，為證明
    其真正，請求予以公證，本公證人核對其身分與證件相符，
    將該自書遺囑之影本附於本公證書之後，請其再度簽名壹次
    以示真正。爰依公證人第貳條第壹項及其他有關規定作成本
    公證書」，並記載請求人黃國男等不實內容之91年度北院民
    公麟字第221407號公證書，表示上開遺囑確為黃國男所親筆
    書寫，並於91年6月8日強行要求病入膏肓之黃國男於上開公
    證書上簽字。又被告丁○○明知坐落台北市○○區○○段壹
    小段286地號等十筆不動產（下稱系爭不動產）之所有權狀
    共十張，均在自訴人甲○○保管中，竟偽造該等權狀已遺失
    之切結書，並於92年3月24日持該不實之2001年遺囑、公證
    書、切結書向中山地政事務所，使地政機關將原所有權狀公
    告作廢，並將黃國男名下不動產均以繼承為原因移轉登記在
    被告丁○○一人名下，足以生損害於自訴人、其他繼承人及
    不動產登記之正確性。因認被告丁○○涉犯刑法第210條之
    偽造私文書罪、同法第214條之使公務員登載不實罪及同法
    第215條之業務上登載不實文書罪嫌；被告乙○○涉犯刑法
    第214條之使公務員登載不實罪及同法第215條之業務登載不
    實罪嫌。
二、自訴人丙○○自訴被告丁○○、乙○○二人犯罪部分：
    按犯罪之被害人得提起自訴，但無行為能力，或限制行為能
    力或死亡者，得由其法定代理人、直系血親或配偶為之，刑
    事訴訟法第319條第1項定有明文。是無行為能力或限制行為
    能力之犯罪被害人，不得獨立提起自訴，應由其法定代理人
    代為提起。查本件自訴狀係記載自訴人為丙○○、甲○○，
    甲○○並兼丙○○之法定代理人，而由自訴代理人楊嘉中代
    為提起自訴，此有自訴狀在卷可按，則自訴人丙○○雖係84
    年7月25日出生，計至92年4月8日提起本件自訴時，尚未滿
    20歲，為限制行為能力人，有戶籍謄本一份在卷可稽，惟依
    自訴狀所載，自訴人甲○○並兼任丙○○之法定代理人，自
    訴人甲○○即係以自訴人丙○○之法定代理人身分提起本件
    自訴，並非自訴人丙○○獨立提起自訴，是上開自訴狀之記
    載於法並無不合。原判決誤以自訴人丙○○自行提出自訴，
    並就此部分諭知不受理之判決，容有未洽。自訴人上訴意旨
    雖未指摘，惟原判決此部分既有可議之處，自應由本院將該
    部分撤銷改判，另就自訴人丙○○自訴被告二人部分，諭知
    無罪之判決 (理由同後所述)。
三、按犯罪事實應依證據認定之，無證據不得認定犯罪事實，刑
    事訴訟法第154條第2項定有明文。又認定不利於被告之事實
    ，須依積極證據，苟積極證據不足為不利於被告事實之認定
    時，即應為有利於被告之認定，更不必有何有利之證據。且
    刑事訴訟法上所謂認定犯罪事實之積極證據，係指適合於被
    告犯罪事實之認定之積極證據而言，雖不以直接證據為限，
    間接證據亦包括在內，然而無論直接或間接證據，其為訴訟
    上之證明，須於通常一般之人均不致有所懷疑，而得確信其
    為真實者，始得據為有罪之認定，倘其證明尚未達到此一程
    度，而有合理之懷疑存在時，自不能以推測或擬制之方法，
    以為有罪裁判之基礎，最高法院30年上字第816號、29年度
    上字第3105號、40年度台上字第86號、76年度台上字第4986
    號判例可資參照。再按為貫徹無罪推定原則，檢察官對於被
    告之犯罪事實，應負實質舉證責任。刑事訴訟法修正後第16
    1條（下稱本法第161條）第1項規定「檢察官就被告犯罪事
    實，應負舉證責任，並指出證明之方法」，明訂檢察官舉證
    責任之內涵，除應盡「提出證據」之形式舉證責任（參照本
    法修正前增訂第163條之立法理由謂「如認檢察官有舉證責
    任，但其舉證，仍以使法院得有合理的可疑之程度為已足，
    如檢察官提出之證據，已足使法院得有合理的可疑，其形式
    的舉證責任已盡：：」）外，尚應「指出其證明之方法」，
    用以說服法院，使法官「確信」被告犯罪構成事實之存在。
    此「指出其證明之方法」，應包括指出調查之途徑，與待證
    事實之關聯及證據之證明力等事項。同條第2、3、4項，乃
    新增法院對起訴之審查機制及裁定駁回起訴之效力，以有效
    督促檢察官善盡實質舉證責任，藉免濫行起訴。刑事訴訟法
    修正後第163條（下稱本法第163條）釐訂法院與檢察官調查
    證據責任之分際，一方面揭櫫當事人調查證據主導權之大原
    則，並充分保障當事人於調查證據時，訊問證人、鑑定人或
    被告之權利（同條第一項）；另一方面例外規定法院「得」
    及「應」依職權調查證據之補充性，必待當事人舉證不足時
    ，法院始自動依職權介入調查，以發見真實（同條第2項）
    ；再增訂法院依職權調查證據前，應踐行令當事人陳述意見
    之程序（同條第3項），以貫徹尊重當事人查證之主導意見
    ，確保法院補充介入之超然、中立。本法第161條、第163條
    規定係編列在本法第一編總則第12章「證據」中，原則上於
    自訴程序亦同適用。除其中第161條第2項起訴審查之機制、
    同條第3、4項以裁定駁回起訴之效力，自訴程序已分別有第
    326條第3、4項及第334條之特別規定足資優先適用外，關於
    第161條第1項檢察官應負實質舉證責任之規定，亦於自訴程
    序之自訴人同有適用（最高法院91年度第4次刑事庭會議決
    議參照）。
四、訊據被告丁○○、乙○○均堅詞否認有上揭犯行，被告丁○○辯稱：2001年遺囑確係由黃國男本人於90年4月17日親自
    作成，並經公證人於91年6月8日公證其真正性，公證時，黃
    國男意識清醒，並有黃國男之大姊黃慧珍、黃韻如、黃韻如
    之夫Joao de Deas Anacleto及被告丁○○在場，並非在黃
    國男意識不清，且隔離旁人之秘密情況下所為。伊係依真正
    之遺囑合法辦理不動產之繼承登記，並無偽造私文書進而行
    使之犯行，亦無所謂明知不實事項之情事，自不成立使公務
    員登載不實罪。又伊對於系爭不動產之所有權狀均在自訴人
    保管中並不知情，自與使公務員登載不實罪以明知為要件不
    合，且伊為本案不動產之合法單獨繼承人，其作成之切結書
    並未生任損害於公眾或他人，自亦與使公務員登載不實罪要
    件未符。另伊並非從事業務之人，亦無將不實事項登記於業
    務作成之文書，自無從成立刑法第215條之罪。被告乙○○
    則以：伊確實有到台大醫院為黃國男作公證，伊是就黃國男
    親口表示後附之遺囑為其2001年4月17日親筆書寫而成此一
    私權事實為公證，雖然伊未詳細解釋特留分的規定，但伊有
    提醒黃國男，關於遺產其他繼承人在法律上受有一定比例的
    保障，因伊認為是公證私權事實，所以未特別說明並記載特
    留分之規定等語置辯。
五、經查：
(一)被告丁○○被訴涉犯偽造私文書犯行部分：
    自訴人認被告丁○○涉有偽造私文書犯行，無非以：黃國男
    於1999年1月22日曾立自書遺囑，該遺囑於第4條言明「出售
    信陽街房子做為子女教育基金」，並對各繼承人權益均有完
    整交待，惟被告丁○○所持賴以繼承登記之2001年遺囑，將
    被繼承人遺產全部歸由被告丁○○繼承，置其他繼承人於不
    顧，顯悖常情；又該2001年遺囑似非為同一枝筆所書寫，是
    該遺囑並非被繼承人於2001年4月17日自書遺囑全文；又黃
    國男例無蓋印章習慣，2001年遺囑上卻蓋有印章等語為其論
    據。惟查，系爭2001年遺囑，係黃國男於91年6月8日在台大
    醫院住院時，在民間公證人即被告乙○○面前親自表示該遺
    囑為其於90年4月17日事先親自書立等情，業據被告丁○○
    、乙○○供明在卷，並經證人即黃國男之大姊林黃慧珍於原
    審到庭證稱：91年6月8日上午10時許，公證人（即被告陳振
    維）到台大醫院黃國男病房公證時，在場人有我、黃國男、
    丁○○、乙○○、黃韻如及其夫婿，公證人來時，我請柯淑
    文暫時先離開，乙○○就問黃國男說你是不是黃國男本人，
    黃國男說是，並拿出東西給公證人，後來有人拿出遺囑，由
    公證人將遺囑逐條唸出內容並問黃國男是否由其所寫，本來
    有五條，最後好像又加了一條，乙○○並問黃國男遺囑上簽
    名是否黃國男本人所簽，黃國男說是，乙○○為求慎重，又
    要求黃國男再簽一次對照，確定之後拿去複印，我沒有看到
    遺囑，但乙○○逐條唸出遺囑時，我有聽到內容是說黃國男
    把從前所立遺囑作廢，將所有房子給丁○○管理，等黃振和
    30歲時，再給黃振和幾分之幾，黃國男向公證人表示2001年
    遺囑是他親自書寫時，其意識非常清楚，我有看到黃國男在
    遺囑上書寫第六條遺囑及該遺囑下方、公證人請求人欄上親
    自簽名，當時公證人有問黃國男對於自訴人二人怎麼辦，黃
    國男說他自有安排等語在卷（原審卷(一)第256-258頁、第260
    頁）。又原審將系爭黃國男2001年遺囑原本及系爭公證書原
    本其上「黃國男」簽名字跡，及自訴人與被告丁○○均認為
    係黃國男親筆書寫之1999年遺囑原本一紙之字跡、手術同意
    書乙紙其上「黃國男」字跡、復華診所觀察住院同意書、入
    院及門診注意事項原本乙紙其上「黃國男」簽名字跡、第一
    商業銀行88年4月23日借據原本乙份其上「黃國男」簽名字
    跡、第一商業銀行89年1月11日借據原本乙份其上「黃國男
    」簽名字跡、89年3月23日利息條款變更同意書原本乙紙其
    上「黃國男」簽名字跡、90年1月8日利息條款變更同意書原
    本乙紙其上「黃國男」簽名字跡、第一商業銀行銀行89年4
    月10日借據原本乙份其上「黃國男」簽名、89年4月20日利
    息條款變更同意書原本乙紙其上「黃國男」簽名字跡、第一
    商業銀行89年3月29日借據原本乙紙其上「黃國男」簽名字
    跡、89年3月29日利息條款變更同意書原本乙紙其上「黃國
    男」簽名字跡、約定書原本乙紙其上「黃國男」簽名字跡、
    印鑑卡原本乙紙其上「黃國男」簽名字跡、中國信託商業銀
    行轉換金卡專屬同意書其上「黃國男」英文簽名字跡、中國
    信託商業銀行辦卡同意其上「黃國男」簽名字跡、第一銀行
    信用卡申請書原本二紙其上「黃國男」英文簽名字跡，暨自
    訴人認為係黃國男親筆書寫而被告丁○○否認之88年4月27
    日利息條款變更同意書原本乙紙其上「黃國男」簽名字跡、
    第一商業銀行89年4月10日借據原本乙份其上「台北市○○○路50號5F」字跡、約定書原本乙紙其上「黃國男」簽名字
    跡、病患自動請假外出單原本乙紙其上「黃國男」簽名字跡
    、印鑑登記申請書原本乙紙其上「黃國男簽名字跡」等資料
    ，送請法務部調查局作筆跡鑑定，法務部調查局將送鑑資料
    分類為：「一A組筆跡資料公證書、黃國男2001年4月17日遺
    囑原本各乙份；其上「黃國男」中英文簽名字跡均編為A類
    待定資料，遺囑上除「黃國男」中英文簽名以外之字跡均編
    為A1類鑑定資料。二B組筆跡資料，其上「黃國男」中英文
    簽名字跡均編號B類鑑定資料。三C組筆跡資料；其上「黃國
    男」中英文簽名字跡以及「台北市○○○路50號5F」均編為
    C類鑑定資料（詳如供參資料整理表所示），經該局以照相
    放大法、特徵比對法及歸納分析法，鑑定結果為：「一A類
    字跡與B類字跡筆劃特徵相同。二A1類字跡中，除『(六)本遺
    囑含國內外之財產。』等字因書寫緩慢欠自然而無法鑑定外
    ，其餘字跡均與B1類字跡筆劃特徵相同。」，該局並於筆跡
    鑑定分析圖表之比對說明欄內記載：「一A類字跡之結構佈
    局、態勢神韻、書寫習慣（包括起筆、收筆、筆力、筆速、
    連筆、筆序等筆劃細部特徵）均與 B類字跡相同（請參見箭
    頭標示處。二有關A、C類字跡之異同，由於書寫樣式不同，
    無法鑑定」、「一A1類字跡之結構佈局、書寫書慣（包括：
    起筆、收筆、筆力、筆速、連筆、筆序等筆劃細部特徵）均
    與B1類字跡相同（請參見箭頭標示處）」等語，此有該局93
    年11月18日調科貳字第093004499330號鑑定通知書在卷可稽
    ，顯見系爭2001年遺囑及公證書上「黃國男」簽名字跡確係
    由黃國男親自書寫，是被告丁○○辯稱系爭2001年遺囑非其
    偽造乙節，堪認屬實。至自訴人所執系爭2001年遺囑第6點
    ：「(六)本遺囑含國內外之財產。」字跡與該遺囑其他內容字
    跡不符，似非為同一枝筆所書寫云云，然經鑑定結果認為「
    (六)本遺囑含國內外之財產。」等字因書寫緩慢欠自然而無法
    鑑定，並非鑑定出於他人之偽造，有上開法務部調查局鑑定
    通知書在卷可稽，是依現存卷證無從認定被告丁○○有偽造
    遺囑之犯行。又自訴人雖以鑑定資料不足，請求再收集資料
    並採逐字比對法改送刑事警察局或憲兵學校等單位鑑定云云
    ；然本案檢送之鑑定資料堪稱完整多樣，且法務部調查局乃
    為專業之鑑識機關，其鑑定所採之照相放大法、特徵比對法
    及歸納分析法，以整體檢查、細部檢查、結構佈局、態勢神
    韻、書寫習慣及綜合判斷等多道程序層層檢驗，才作出鑑驗
    報告，應認本件鑑定尚無瑕疵可指，本案既經法務部調查局
    為專業鑑定，並有明確之結論，自訴人徒憑一己之見指摘該
    鑑定不當，請求再另送刑事警察局或憲兵學校等單位重新鑑
    定，本院認為並無必要，附此敘明。
(二)被告丁○○、乙○○被訴共同業務登載不實犯行部分：
    自訴人認被告二人共同涉有業務登載不實犯行，無非以：被
    告乙○○未目睹黃國男自書系爭2001年遺囑，亦知不得將之
    公證為自書遺囑，卻公證為自書遺囑；再公證自書遺囑為重
    大法律行為或私權事實之公證，既然係於被繼承人即將死亡
    之醫院公證，當應會同醫生及被繼承人之利害關係人、配偶
    為之，被告丁○○、乙○○明知黃國男精神異於常人，既未
    會同醫生亦不通知利害關係人，逕以秘密迅雷不及掩耳之方
    法為公證，其所為當可疑為不法；另依公證法施行規則第71
    條第1項規定，公證人辦理遺囑公證或認證，應向遺囑人說
    明民法關於特留分之規定且公證人應於公證書記載，惟被告
    二人並未踐行上揭程序等語為其論據。惟查，系爭2001年遺
    囑，係黃國男於91年6月8日在台大醫院住院時，在民間公證
    人即被告乙○○面前，親自向被告乙○○表示該遺囑第1點
    至第5點內容為其於90年4月17 日事先親自書立及簽名，在
    場人還有被告丁○○及林黃慧珍、黃韻如及其夫婿，系爭20
    01年遺囑確係黃國男親自書寫等事實，業據證人林黃慧珍證
    述在卷，且公證內容是系爭公證書之「請求公證之法律行為
    或私權事實」欄記載：「請求人黃國男於今日（民國玖拾壹
    年陸月捌日）於台大醫院在本公證人面前親口表示後附之遺
    囑（指2001年遺囑）為其二○○一年四月十七日親筆書寫而
    成，為證明其真正，請求予以公證。本公證人核對其身分與
    證件相符，將該自書遺囑之影本附於本公證書之後，請其再
    度簽名壹次以示真正。爰依公證法第貳條第壹項及其他有關
    規定作成本公證書」之事實，乃是公證黃國男所述為真，而
    與公證該遺囑為自書遺囑有別，而難認被告乙○○所為有何
    不實之處。自訴人提出之證據資料既無法積極證明上開公證
    書之記載與事實不符，自難遽以業務登載不實文書罪相繩。
(三)被告丁○○被訴涉犯使公務員登載不實部分：
    自訴人認被告涉有使公務員登載不實犯行，無非以：被告丁○○及黃周彩娥，曾在黃國男面前，向自訴人甲○○索取系
    爭不動產所有權狀，另有被告丁○○與其妹黃韻如曾向自訴
    人甲○○索取系爭權狀之電話錄音譯文，顯見其明知所有權
    狀係由自訴人甲○○保管並未遺失，卻出具切結書向地政機
    關表示遺失，且被告丁○○明知系爭不動產應由全體繼承人
    繼承卻向地政機關辦理登記為被告丁○○一人所有等語以為
    論據。惟查，證人黃周彩娥於原審審理時證稱：黃國男住院
    期間，我不曾向他要權狀，也沒有問過權狀的事，我不知道
    黃國男如何保管權狀，也不知道丁○○有無向黃國男要權狀
    等語（見原審卷(一)第265、267頁），是證人黃周彩娥之證言
    顯與自訴人指述情節不符，自訴人此部分指述是否屬實，即
    有可疑。又證人柯淑文於原審94年1月11日審理期日到庭作
    證時，自訴代理人詢以：「妳在醫院照顧黃國男的這段期間
    ，有無看到黃國男當著丁○○跟黃周彩娥的面向甲○○要所
    有權狀？」，柯淑文固答稱：「有」。然證人柯淑文所述：
    曾見黃國男當面向甲○○索取權狀等情，與自訴人先前主張
    被告丁○○及黃周彩娥當著黃國男的面向自訴人甲○○要所
    有權狀乙節互相歧異，且經原審審判長質以證人柯淑文依其
    所見黃國男是如何向自訴人甲○○要所有權狀時，證人柯淑
    文答稱：「如何要的我不知道，我也不記得甲○○如何回答
    」等語（見原審卷(二)第248頁反面），倘證人甲○○果有在
    場聽聞，衡情應對於黃國男、甲○○彼此對話內容均有印象
    ，惟其卻僅記得黃國男向甲○○要所有權狀，卻不記得黃國
    男如何要及甲○○如何回答，是其所為證言自不足採為不利
    於被告之認定。至自訴人於本院審理中雖提出其與被告丁○○間之電話錄音譯文1件，證明被告丁○○對於所有權狀在
    其保管中知情云云，然觀諸電話錄音譯文內容，其中被告丁○○打電話至自訴人甲○○住所係問：「我那些資料呢？」
    及自訴人甲○○打電話至美國給黃韻如時，黃韻如說：「哥
    哥和阿嬤要討爸比的那資料，那資料是大家的…哥哥說…都
    等不到那資料…」等語，姑不論該錄音帶內容是否雙方之對
    話，然觀之該錄音內容僅敘及「那些資料」，並未明言係指
    所有權狀，尚難逕以認定即為本案之系爭所有權狀，自無從
    採為被告不利之證據。此外，復查無其他積極證據足認被告
    丁○○明知所有權狀係由自訴人甲○○保管，被告丁○○於
    辦理遺產登記時因誤認所有權狀已遺失而出具切結書，主觀
    上即難認有何不法。另被告丁○○既係持黃國男親筆書寫之
    系爭2001年遺囑向台北市中山地政事務所辦理繼承登記，承
    辦人員依系爭2001年遺囑內容將黃國男名下不動產以繼承為
    原因登記在被告丁○○名下，其所為記載核與遺囑內容並無
    不合，則被告丁○○此部分所為，並無使公務員登載不實之
    情事，自不構成使公務員登載不實罪。
(四)綜上所論，關於被告丁○○被訴涉犯偽造私文書罪及被告丁○○、乙○○共同業務登載不實罪部分，因系爭2001年遺囑
    確係黃國男本人在被告乙○○面前表示係其本人於90年4月7
    日事先書寫該遺囑第1點至第5點及簽名，且系爭2001年遺囑
    第1點至第5點及系爭公證書上「黃國男」之簽名字跡經鑑定
    結果確係黃國男之筆跡無訛，故無從證明被告丁○○偽造系
    爭2001年遺囑之犯行，且系爭公證書記載內容並無證據證明
    為不實，核與偽造私文書罪、業務登載不實罪之構成要件亦
    有未合，自難以上開罪名相繩；關於被告丁○○被訴使公務
    員登載不實犯行部分，自訴人所依憑之證據，尚不足形成法
    院為被告有罪之確信，自不得率以臆測之方式，遽然臆測被
    告丁○○主觀之犯意。復查無其他積極證據足認被告丁○○
    、乙○○確有自訴人所指之犯行，既不能證明被告等犯罪，
    揆諸前揭規定，原審為被告二人無罪之諭知，核無不合。自
    訴人上訴意旨猶執陳詞仍指被告丁○○涉犯偽造私文書罪及
    被告丁○○、乙○○共同業務登載不實罪嫌，為無理由，上
    訴應予駁回。
貳、反訴部分：
一、反訴意旨略以：反訴被告甲○○明知黃國男於91年6月8日意
    識清楚，且黃國男2001年遺囑經過公證並非偽造，而公證人
    亦係於黃國男意識清醒時親自到台大醫院作成公證，卻捏詞
    反訴人即被告丁○○偽造遺囑並與公證人共犯業務登載不實
    罪，而向原審法院提出自訴，意圖使反訴人受刑事處分，因
    認反訴被告甲○○涉犯刑法第169條第1項之誣告罪嫌。
二、質之反訴被告甲○○堅決否認有何誣告犯行，辯稱：因黃國
    男曾於1999年1月22日書立自書遺囑，於該遺囑第4條記載：
    「出售信陽街房子做為子女教育基金」，並對各繼承人權益
    均有完整交待，惟2001年遺囑，將被繼承人遺產全部歸由反
    訴人繼承，置其他繼承人於不顧，顯悖常情；又該2001年遺
    囑似非為同一枝筆所書寫，且黃國男例無蓋印章習慣，2001
    年遺囑上卻蓋有印章；再被告乙○○未目睹黃國男自書2001
    年遺囑，亦知不得將之公證為自書遺囑，卻公證為自書遺囑
    ；且公證自書遺囑為重大法律行為或私權事實之公證，既然
    係於被繼承人即將死亡之醫院公證，當應會同醫生及配偶為
    之，惟反訴人及被告乙○○卻逕以秘密迅雷不及掩耳之方法
    為公證，其等所為程序令人懷疑；又依公證法施行規則第71
    條第1項規定，公證人辦理遺囑公證或認證，應向遺囑人說
    明民法關於特留分之規定且公證人應於公證書記載，惟被告
    乙○○並未踐行上揭程序；另反訴人曾在黃國男面前向自訴
    人甲○○索取不動產所有權狀，其明知所有權狀未遺失，卻
    出具切結書向地政機關表示遺失，故其以為反訴人偽造遺囑
    並使公務員登載不實，其並非虛構事實提出自訴而誣陷反訴
    人等語。
三、按刑法第169條第1項之誣告罪，以意圖他人受刑事或懲戒處
    分，而向該管公務員誣告為要件，故該項犯罪不特須指出具
    體事實，足以使人受刑事或懲戒處分，且須明知其虛偽，具
    有故意構陷之情形，始能成立，如對於事實有所誤認或懷疑
    ，或事出有因，懷疑他人涉嫌犯罪而向偵查機關告訴（發）
    或向法院自訴，縱令所告案件經檢察官處分不起訴或法院判
    決無罪，因申告人主觀上欠缺誣告之故意，自不能令負誣告
    罪責，此據最高法院22年度上字第2368號判例、40年度臺上
    字第88號判例、82年度臺上字第1637號判決、及83年度臺上
    字第300號判決等闡釋甚明。經查，被繼承人黃國男曾於88
    年1月22日書立1999年自書遺囑，復於90年4月17日書立200
    1年遺囑第1點至第5點，嗣於同年6月8日在台大醫院由民間
    公證人乙○○公證遺囑時，黃國男又加寫第6點，而於公證
    人乙○○公證該遺囑時，在場之人除黃國男外，尚有反訴人
    及林黃慧珍、黃韻如及其夫婿，此據反訴人供承在卷，並據
    證人林黃慧珍證述明確，顯見於公證系2001年遺囑係黃國男
    親自書寫此一事實時，反訴被告並未在場，參以反訴被告不
    知黃國男有書立該份2001年遺囑，且2001年遺囑將黃國男名
    下不動產全歸反訴人一人繼承，與民法特留分規定不符，且
    與反訴被告所知悉之1999年遺囑內容不同，反訴被告因此懷
    疑該等文書之真正，乃係其主觀上之認知，縱反訴被告知黃
    國男於91年6月8日意識尚屬清楚，仍難以其懷疑係明知不實
    而虛構。又原審將黃國男2001年遺囑原本送請法務部調查局
    作筆跡鑑定，法務部調查局將以照相放大法、特徵比對法及
    歸納分析法，鑑定結果認為：A1類（即黃國男2001年遺囑原
    本除「黃國男」中英文簽名以外之字跡）字跡中，除「(六)本
    遺囑含國內外之財產。」等字因書寫緩慢欠自然而無法鑑定
    外，其餘字跡均與B1類字跡筆劃特徵相同。」等語，此有上
    開法務部調查局鑑定書可證，是黃國男2001年遺囑第6點之
    字跡與該遺囑中其他字跡確有不同，反訴人因此懷疑該遺囑
    係經偽造，並非全然無據，亦難認反訴被告是故意誣陷虛構
    犯罪事實。是綜上所論，反訴被告指述反訴人涉犯偽造文書
    罪雖乏積極證據足以證明犯罪，惟就反訴被告而言，其個人
    主觀上認為其於被繼承人黃國男生前未曾聽聞有此遺囑存在
    ，且該遺囑內容對其及丙○○相當不利，而認反訴人提出之
    黃國男遺囑係反訴人所偽造，故尚難認反訴被告有虛構事實
    而誣告之犯意，從而反訴被告被訴誣告罪部分，核與構成要
    件尚有未合，自難以該罪相繩，此外又無其他極積證據足認
    反訴被告涉有誣告犯行，反訴被告甲○○之犯罪尚屬不能證
    明。原審因之為反訴被告甲○○無罪之諭知，核無不合。反
    訴人上訴意旨猶以反訴被告明知黃國男於91年6月8日意識清
    楚並有公證人至醫院辦理遺囑公證事項為由，仍指反訴被告
    涉有誣告罪嫌，惟對於該份系爭2001年遺囑公證時反訴被告
    不在場，且與其所知1999年遺囑內容差異甚大，故不能排除
    其產生懷疑之可能性，即難認反訴被告主觀上確有誣告之故
    意，誠難以誣告罪責相繩，是反訴人上訴非有理由，應予駁
    回。
據上論斷，應依刑事訴訟法第368條、第369條第1項前段、第364
條、第301條第1項，判決如主文。
中　　華　　民　　國　　94　　年　　11　　月　　24　　日
                  刑事第十七庭審判長法  官  鄭 文 肅
                                    法  官  林 瑞 斌
                                    法  官  蘇 隆 惠
以上正本證明與原本無異。
如不服本判決，應於收受送達後十日內向本院提出上訴書狀，其
未敘述上訴之理由者並得於提起上訴後十日內向本院補提理由書
（均須按他造當事人之人數附繕本）。
                                    書記官  邵 淑 津
中　　華　　民　　國　　94　　年　　11　　月　　24　　日
